【裁判字號】    99,交抗,1397
【裁判日期】    990611
【裁判案由】    違反道路交通管理處罰條例
【裁判全文】
臺灣高等法院交通事件裁定            99年度交抗字第1397號
抗  告  人
即受處分人  甲○○
上列抗告人因違反道路交通管理處罰條例案件，不服臺灣桃園地
方法院，中華民國99年4月30日所為裁定（99年度交聲字第357號
），提起抗告，本院裁定如下：
    主  文
原裁定撤銷，發回臺灣桃園地方法院。
    理  由
一、原處分意旨略以：受處分人甲○○於民國（下同）99年3 月
    13日23時26分許，駕駛車號5599-MW 自用小客車，於桃園縣
    蘆竹鄉○○路○段304號前，因駕駛自小客車經警方攔查，其
    酒味濃厚欲對其實施酒測，卻拒絕接受酒測之違規為警舉發
    ，依道路交通管理處罰條例第35條第4 項規定裁處受處分人
    罰鍰新臺幣（下同）60,000元，吊銷大貨車職業駕駛執照，
    3年內禁考等語。
二、原裁定略以：
  (一)異議人即受處分人於上開時、地駕駛車號5599-MW 號自用小
    客車，行經桃園縣蘆竹鄉○○路○段304號前，因駕駛自小客
    車經警方攔查，因酒味濃厚，員警欲對其實施酒測，受處分
    人拒絕接受酒測之違規事實為警舉發，有桃園縣政府警察局
    舉發違反道路交通管理事件通知單1 紙在卷可稽，且為受處
    分人於本院調查時所不爭執，其前開違規行為，堪以認定。
  (二)本件受處分人於本件僅就原處分諭知關於吊銷其大貨車職業
    駕駛執照部分聲明異議，就原處分諭知罰鍰6 萬元部分，並
    無異議，且已繳納完畢，有交通部公路總局新竹區監理所桃
    園監理站收據查詢報表影本1 份在卷足稽，故受處分人既已
    就原處分機關所為之原處分諭知關於處罰種類不同而在客觀
    可分之裁處罰鍰6 萬元部分，既為甘服，則原處分關於罰鍰
    部分自非本院審理範圍，先予敘明。
  (三)關於吊銷駕駛執照處分效力與執行方式之法令依據，應依據
    道路交通管理處罰條例第68條規定，然該條業於94年12月14
    日修正，並於95年2月27日經行政院以院臺交字第095008289
    8號令發布定自95年3月1 日施行（下稱修正後）。按94年12
    月14日修正前（下稱修正前）道路交通管理處罰條例第68條
    係規定：「汽車駕駛人因違反本條例及道路交通安全規則之
    規定，受『吊扣或吊銷』駕駛執照處分時，『吊扣或吊銷』
    其持有各級車類之駕駛執照。」，而修正後之道路交通管理
    處罰條例第68條規定則係：「汽車駕駛人，因違反本條例及
    道路交通安全規則之規定，受『吊銷』駕駛執照處分時，『
    吊銷』其持有各級車類之駕駛執照。」，其立法理由略以：
    「原條文將違法或違規駕駛人所持有各級車輛之駕駛執照一
    併吊扣或吊銷失之過酷，影響人民工作及生活過鉅，爰修正
    之。」等語，有道路交通管理處罰條例第68條審查報告可資
    查考（見立法院公報第94卷第70期第135頁至138頁），是綜
    觀前開法條及修法說明，通過之修正條文既未將該條全數刪
    除，而僅係將道路交通管理處罰條例第68條原有條文中之「
    吊扣或」三字刪除，故受「吊扣」駕駛執照處分時，固不再
    吊扣其持有各級車類之駕駛執照，然於受「吊銷」駕駛執照
    處分時，仍應吊銷其持有各級車類之駕駛執照至為明確。就
    修正後道路交通管理處罰條例第68條之規定觀之，受吊扣駕
    駛執照處分，不再吊扣其持有各級車類之駕駛執照，僅於受
    吊銷駕駛執照處分時，始吊銷其持有各級車類之駕駛執照，
    而限縮修正前條文之適用範圍，即受吊扣駕駛執照處分，不
    在本條規定適用之列，是該條已經考量人民工作、生活及人
    格自由發展，禁止異議人於3 年內考領駕駛執照，亦與該處
    分所追求之公共利益，即用路大眾之用路安全具關聯性，該
    處分所侵害之工作權亦僅限於駕駛車輛部分，其手段與目的
    間並無大砲與小鳥之關係，該條規定並無違反比例、必要、
    平等原則與自由權。基此，受處分人有於上開時間、地點拒
    絕酒測之違規，本即應依道路交通管理處罰條例第3條第4項
    之規定，受吊銷駕駛執照之處分，並依同條例修正後第68條
    規定，吊銷其持有之各級駕駛執照無誤。經查，受處分人所
    原持有之小型車普通駕駛執照業於80年1 月18日換發普通大
    貨車駕駛執照，復於80年5月6日換發職業大貨車駕駛執照等
    情，有桃園監理站汽車駕駛人螢幕列印資料1 份在卷可查，
    揆諸上開規定及說明，受處分人現既持有上開大貨車職業駕
    駛執照，則原處分機關裁處吊銷受處分人現有之駕駛執照即
    大貨車職業駕駛執照，3 年內禁考，自於法有據，經核並無
    違誤。從而，受處分人徒以前詞指摘原處分不當，洵屬無據
    是本件異議為無理由，應予駁回等語
三、抗告意旨略以：(一)抗告人並無駕駛汽車之事實，員警本不得
    對抗告人實施酒測，員警係眼見抗告人下車而臨時起意上前
    盤查，靠近後聞到抗告人身上有酒味，遂要求抗告人接受酒
    測，本件員警並非對於抗告人攔停，亦非於實施交通稽查現
    場對抗告人臨檢，而是直接對抗告人趨前盤查再因發現抗告
    人身上有酒味而要求對抗告人實施酒測，姑不論員警盤查是
    否適法，惟員警並未依警察職權行使法第8 條所定當時客觀
    情狀合理判斷抗告人有何「客觀合理判斷之依據」，懷疑抗
    告人有不安全駕駛行為致易生危害之虞，即強行命抗告人接
    受酒測，並非合法之職權行使，抗告人面對員警無理要求而
    當場拒絕，應認係主張合法權利，不能逕依道路交通管理處
    罰條例第35條第4 項條文之文義解釋遽論抗告人有拒絕接受
    酒測之事實，即屬違反行政法上義務而應受行政罰之處罰。
    (二)原審捨抗告人並無駕駛汽車之辯解不採，疏未就此前提事
    實調查證據，例如傳訊取締員警到庭證述，或調閱蒐證光碟
    ，即遽以桃園縣政府警察局舉發違反道路交通管理事件通知
    單一紙認定員警要求實施酒測為合法行為，即有未合，不無
    可議，應有撤銷發回之理由。(三)道路交通管理處罰條例第35
    條第1項、第4項分別就汽車駕駛人拒絕接受酒精濃度測試定
    有甚重之處罰，自更應依積極證據詳加認定之。依內政部警
    政署95年5 月15日警署交字第0950068310號函發布「警察人
    員對酒後駕車當事人實施強制作為應注意事項」之執行要領
    中行為態樣規定：取締酒駕勤務之警員，在汽車駕駛人拒絕
    酒測之處理上，應先告知拒測之所有處罰規定，並於受測人
    仍拒絕接受檢測時，始得依道路交通管理處罰條例第35條第
    4 項規定掣單舉發，俾使駕駛人明瞭拒絕接受酒精濃度測試
    之罰則及後果，該等規範自應為執行勤務之員警所應共同遵
    守，行政罰法第33條亦有相同規定，惟員警未曾依上開行政
    規則向抗告人說明拒絕酒測將以拒絕酒精濃度測試開罰及其
    處罰效果，即未善盡告知義務，此既為警政署明定施行之行
    政規則，即屬員警依法行政之內容，其舉發程序已有瑕疵在
    先，則原處分機關所為之裁決，自屬違法之行政處分，應得
    撤銷。(四)復依警察人員對酒後駕車當事人實施強制作為應注
    意事項第3 條規定: 「為強化證據力，對於酒後駕車當事人
    實施強制作為時，應全程錄音、錄影，蒐集相關事證，並佐
    以駕駛人精神狀態（如胡言亂語、意識不清）等行為，記載
    於筆錄或刑法第185條之3案件測試觀察紀錄表，提供司法機
    關參考。」，本件員警取締過程應有全程錄音錄影，故可藉
    由勘驗光碟查明員警有無踐行拒絕酒測之處罰及效果等告知
    義務，原審疏未調查，亦嫌速斷，爰請撤銷原裁定云云。
四、經查：
  (一)按道路交通管理處罰條例科處行政罰事件，依據公法爭議之
    舉證責任分配法則，應先由行政機關就其業已履踐相關正當
    法律程序，以及人民應受處罰之客觀違反法令行為，負證明
    之責，受處分人就行政機關已為相當證明之前開事項，若主
    張欠缺主觀歸責條件或為其他抗辯，亦須就其所辯提出反證
    。行政機關對於前開應為舉證事項，得以執行查察取締勤務
    人員，依據調查人證之程序，使就親歷事實提供不可替代之
    證明方法。又交通法庭就聲明異議之案件，必要時，得訊問
    受處分人及其他關係人，並得傳喚證人，命行鑑定，實施勘
    驗，道路交通案件處理辦法第16條亦定有明文。
  (二)本件抗告人即受處分人雖不爭執其於99年3 月13日23時26分
    許，駕駛5599-MW號自用小客車，於桃園縣蘆竹鄉○○路○段
    304 號前，經警方盤查要求實施酒測，卻拒絕接受酒測之事
    實，惟其於原審中已陳明其所駕車輛係停放於路邊，正要通
    知家人前來載送時，即遭員警上前盤查，要求接受酒測等語
    （見原審卷第22頁），可見本件抗告人自始即爭執執勤員警
    之舉發有誤。而抗告人究有無酒後駕車係見員警攔停，始停
    車拒絕接受酒測之違規行為，均有未明，本件既係由桃園縣
    政府警察局蘆竹分局警員親眼目睹抗告人駕駛車輛車身搖晃
    不穩，顯有可疑，始攔停盤檢該車，要求實施酒測，因抗告
    人拒絕接受酒測後始掣單舉發，此有前開舉發違反道路交通
    管理事件通知單、桃園縣政府警察局蘆竹分局函及員警所提
    職務報告各1紙在卷可稽（見原審卷第8頁、第17至19頁），
    尚非不得由執行查察取締勤務人員出庭，依據調查人證之程
    序，使就親歷事實提供說明，以兼顧程序之正義及發現實質
    之真實。原審雖曾傳喚舉發員警到庭，然因舉發員警家中另
    有要事，並未到庭，嗣原審即未再傳喚，僅依原舉發警察機
    關之書函及舉發員警提出之職務報告說明，遽為對抗告人不
    利之認定，逕將抗告人之聲明異議駁回，殊嫌速斷。抗告人
    執此為由，指摘原裁定不當，為有理由，並為兼顧審級利益
    ，爰將原裁定撤銷，發回原審法院，期詳為調查後，另為適
    法之處置，以昭折服。
據上論斷，應依道路交通管理處罰條例第89條、刑事訴訟法第41
3條，裁定如主文。
中    華    民    國    99    年     6    月    11    日
                  刑事第十庭審判長法  官  陳榮和
                                  法  官  黃斯偉
                                  法  官  李春地
以上正本證明與原本無異。
不得再抗告。
                                  書記官  蘇秋
中    華    民    國    99    年    6     月    11    日

司法院資訊處製作；財團法人民間司法改革基金會備份。
